【裁判字號】    99,審訴,329
【裁判日期】    990524
【裁判案由】    毒品危害防制條例
【裁判全文】
            臺灣士林地方法院刑事判決
公  訴  人  臺灣士林地方法院檢察署檢察官
被      告  甲○○
上列被告因違反毒品危害防制條例案件，經檢察官提起公訴（99
年度毒偵字第357 號），被告於本院準備程序中就被訴事實為有
罪之陳述，本院合議庭裁定由受命法官獨任改依簡式審判程序審
理，並判決如下：
    主  文
甲○○施用第一級毒品，累犯，處有期徒刑柒月；又施用第二級
毒品，累犯，處有期徒刑伍月，扣案之第二級毒品甲基安非他命
殘渣袋貳個（袋內殘渣量微無法計重）均沒收銷燬，吸食器壹組
沒收。應執行有期徒刑玖月，扣案之第二級毒品甲基安非他命殘
渣袋貳個（袋內殘渣量微無法計重）均沒收銷燬，吸食器壹組沒
收。
    事實及理由
一、本件犯罪事實及證據，除引用檢察官起訴書之記載（如附件
    起訴書）外，另更正並補充：(一)甲○○前因施用毒品案件，
    經臺灣南投地方法院以89年度毒聲字第825 號裁定送觀察、
    勒戒後，認有繼續施用毒品之傾向，經同法院以89年度毒聲
    字第1089號裁定送強制戒治，因執行成效良好，再經同法院
    以89年度毒聲字第1831號裁定停止戒治，所餘戒治期間付保
    護管束，於民國90年6 月28日保護管束期滿執行完畢，並經
    臺灣南投地方法院檢察署檢察官以90年度戒毒偵字第213 號
    、第214 號、第215 號為不起訴處分確定。復於前開強制戒
    治執行完畢後5 年內因再犯施用第一級毒品及第二級毒品案
    件，經臺灣南投地方法院以93年度訴字第457 號判決各處有
    期徒刑8 月、5 月，應執行有期徒刑1 年確定；又因竊盜案
    件，經臺灣苗栗地方法院以93年度易字第366 號判決判處有
    期徒刑10月，再經臺灣高等法院臺中分院以93年度上易字第
    1319號判決駁回上訴確定，嗣與前開案件經臺灣高等法院臺
    中分院以94年度聲字第285 號裁定定應執行刑為有期徒刑1
    年9 月確定；復因竊盜案件，經臺灣嘉義地方法院以94年度
    易字第25號判決判處有期徒刑1 年確定；又因施用第一級毒
    品及第二級毒品案件，經臺灣南投地方法院以94年度訴字第
    112 號判決各處有期徒刑10月、6 月，應執行有期徒刑1 年
    2 月確定；再因竊盜案件，經臺灣南投地方法院以94年度易
    字第119 號判決判處有期徒刑6 月確定，上開4 罪嗣經臺灣
    南投地方法院以96年度聲減字第1074號裁定減刑並定應執行
    刑為有期徒刑1 年4 月確定，並與前開應執行有期徒刑1 年
    9 月部分接續執行，於96年12月15日縮刑期滿執行完畢。(二)
    起訴書犯罪事實欄一第18行、證據並所犯法條欄二第6 行至
    第7 行所載「安非他命」等文字，均應更正為「甲基安非他
    命」。(三)本案犯罪事實，業經被告甲○○於本院準備程序期
    日及審理中坦承不諱，核與起訴書所載之證據相符，足認被
    告上開任意性自白與事實相符，本件事證明確，被告犯行洵
    堪認定，均應依法論科。
二、按毒品危害防制條例係於92年7 月9 日修正公布，自93年1
    月9 日起施行。修正後已刪除二犯及三犯之規定，一改修法
    前繁雜之處遇程序，僅將施用毒品者簡化區分為初犯、再犯
    ，並認施用毒品者係屬病患性犯人，以觀察、勒戒戒除其身
    癮，並以強制戒治去除其心癮。經觀察、勒戒或強制戒治執
    行完畢釋放後，若係5 年後再犯該條例第10條施用毒品罪者
    ，與同條例第20條第1 項、第2 項關於「初犯」之處理方式
    相同，檢察官應先聲請法院裁定令被告入勒戒處所觀察、勒
    戒，並視有無繼續施用毒品傾向，決定應予釋放、為不起訴
    之處分，或應聲請法院裁定令入勒戒處所強制戒治；若係5
    年內「再犯」同條例第10條施用毒品罪者，依同條例第23條
    第2 項規定，檢察官則應依法起訴。觀諸該條例第20條第3
    項之修正理由：「觀察、勒戒或強制戒治五年後再犯者，顯
    見前所實施之觀察、勒戒或強制戒治已足以遮斷其施用毒品
    之癮，為期自新及協助其戒除毒癮，對此五年後再犯者，爰
    明定仍適用初犯之規定，先經觀察、勒戒、強制戒治之程序
    。」及同條例第23條第2 項之修正理由：「為配合簡化施用
    毒品犯之刑事處遇程序，並鑑於經觀察、勒戒或強制戒治執
    行完畢釋放後五年內再犯者，其再犯率甚高，原據以實施之
    觀察、勒戒及強制戒治既已無法收其實效，自應施以刑事處
    遇。」顯然如施用毒品者係前經觀察、勒戒或強制戒治等治
    療程序執行完畢5 年後，始再施用毒品之「初犯」，因前所
    執行之觀察、勒戒或強制戒治已足收戒除毒癮之效，自應重
    新執行觀察、勒戒或強制戒治等治療程序，並於治療程序執
    行完畢後，由檢察官為不起訴處分，毋庸對之追訴處罰；反
    之，在「再犯」之情形，因其先前所為治療程序顯未能收戒
    斷毒癮之效，且考量施用毒品者之再犯率偏高，乃簡化其刑
    事處遇程序，而逕予追訴處罰，不再施以治療程序。參酌上
    開立法理由，修正毒品危害防制條例就施用毒品者，祇於「
    初犯」及「五年後再犯」2 種情形，有其追訴條件之限制，
    及須於初犯經觀察、勒戒或強制戒治釋放後，5 年內均無施
    用毒品之行為，始能認其前所實施之觀察、勒戒或強制戒治
    已足遮斷毒癮，而得於5 年後再犯時，再予適用初犯之規定
    ，重行觀察、勒戒等程序。倘5 年內已經再犯，被依法追訴
    處罰，縱其第3 次（或第3 次以上）施用毒品之時間在初犯
    釋放5 年以後，即與「5 年後再犯」之情形有別，且因已於
    「5 年內再犯」，顯見其再犯率甚高，原實施觀察、勒戒或
    強制戒治，已無法收其實效，而無5 年戒斷期之存在，自無
    再經觀察、勒戒及強制戒治之必要，應由檢察官逕行起訴，
    始符新法修正之本旨（最高法院95年度台非字第59號判決參
    照）。查被告有如前開所載前科執行情形，有臺灣士林地方
    法院檢察署刑案資料查註紀錄表及全國施用毒品案件紀錄表
    各1 份在卷可參，被告於強制戒治執行完畢釋放後，5 年內
    再犯施用毒品罪，並經法院判處罪刑確定，本案被告施用毒
    品罪，雖在前案強制戒治執行完畢釋放5 年後，但參照上述
    判決意旨，仍應予追訴處罰。
三、另按海洛因係毒品危害防制條例第2 條第2 項第1 款所稱之
    第一級毒品，甲基安非他命為同條例第2 條第2 項第2 款所
    稱之第二級毒品。核被告施用海洛因、甲基安非他命之行為
    ，分別係犯毒品危害防制條例第10條第1 項之施用第一級毒
    品罪及同條例第10條第2 項之施用第二級毒品罪。被告持有
    海洛因、甲基安非他命進而施用，其於施用海洛因前及施用
    甲基安非他命前後持有之低度行為，應各為施用海洛因、甲
    基安非他命之高度行為所吸收，均不另論罪。被告所犯施用
    第一級毒品罪及施用第二級毒品罪，犯意各別，行為互殊，
    罪名不同，應予分論併罰。又被告有如上述犯罪科刑執行情
    形，有臺灣高等法院被告前案紀錄表附卷可參，其於前案有
    期徒刑執行完畢後，5 年內故意再犯本件有期徒刑以上之罪
    ，應均依刑法第47條第1 項之規定論以累犯，並加重其刑。
    再按，毒品危害防制條例認施用毒品者具「病患性犯人」之
    特質，除降低施用毒品罪之法定刑外，並採以觀察、勒戒方
    式戒除其身癮及以強制戒治方式戒除其心癮之措施，足認僅
    對於施用毒品之犯人科以重刑，並不能使其戒除毒癮。另參
    諸世界各國之醫療經驗及醫學界之共識，咸認施用毒品成癮
    者，其心癮甚難戒除，絕難戒絕斷癮，致其再犯率均偏高（
    以新加坡為例，其執行強制戒治後再犯比例高達百分之72至
    75）。因此施用毒品者無法戒絕毒癮，一再施用，本為施用
    毒品者之特性，再犯施用毒品罪，量刑不宜過重，且新修正
    刑法已採一罪一罰，對於施用毒品者，每次施用毒品之犯行
    ，均分別處罰，已足制裁被告各次施用毒品之犯行。本案被
    告雖曾因施用毒品案件，經臺灣南投地方法院以89年度毒聲
    字第825 號裁定送觀察、勒戒後，認有繼續施用毒品之傾向
    ，經同法院以89年度毒聲字第1089號裁定送強制戒治，因執
    行成效良好，再經同法院以89年度毒聲字第1831號裁定停止
    戒治，所餘戒治期間付保護管束，於90年6 月28日保護管束
    期滿執行完畢；復因再犯施用第一級毒品及第二級毒品案件
    ，經臺灣南投地方法院以93年度訴字第457 號判決各處有期
    徒刑8 月、5 月，應執行有期徒刑1 年確定；又因施用第一
    級毒品及第二級毒品案件，經同法院以94年度訴字第112 號
    判決各處有期徒刑10月、6 月，應執行有期徒刑1 年2 月確
    定，惟本院依據上揭說明並審酌刑法第57條所列各項情狀及
    被告曾經觀察、勒戒及強制戒治，仍無法戒除毒癮，復又觸
    犯本件施用第一、二級毒品犯行，可認被告具有「病患性犯
    人」之特質。又本件被告僅施用第一、二級毒品各1 次，其
    施用毒品係傷害自身健康，所生危害非鉅，且審酌被告為單
    親家庭撫育兩名年幼小孩，兼衡其犯罪之動機、目的、手段
    ，犯後坦承犯行之態度、家庭生活經濟狀況等一切情狀，認
    公訴人就施用第一級毒品部分求處有期徒刑9 月，及就施用
    第二級毒品部分求處有期徒刑6 月以上，容有過重，爰分別
    量處如主文所示之刑，並定其應執行之刑。
三、扣案之第二級毒品甲基安非他命殘渣袋2 個（袋內殘渣量微
    無法計重），因袋內毒品殘渣與包裝袋無法分離，不問是否
    屬於犯人所有，均應依毒品危害防制條例第18條第1 項前段
    之規定，諭知沒收銷燬。至扣案之吸食器1 組，屬被告所有
    ，供犯本件施用第二級毒品甲基安非他命所用之物，業據被
    告於偵審中供承明確，乃依刑法第38條第1 項第2 款、第3
    項之規定宣告沒收。
據上論斷，應依刑事訴訟法第273 條之1 第1 項、第299 條第1
項前段、第310 條之2 、第454 條第2 項，毒品危害防制條例第
10條第1 項、第2 項、第18條第1 項前段，刑法第11條、第47條
第1 項、第51條第5 款、第38條第1 項第2 款，判決如主文。
本案經檢察官王巧玲到庭執行職務。
中    華    民    國    99    年    5     月    24    日
                  臺灣士林地方法院刑事第一庭
                          法  官  洪英花
以上正本證明與原本無異。
如不服本判決，應於收受送達後10日內向本院提出上訴書狀，其
未敘述上訴之理由者並得於上訴後20日內向本院補提理由書（均
須按他造當事人之人數附繕本）。
                          書記官  趙彩彤
中    華    民    國    99    年    5     月    24    日
附錄本判決論罪科刑法條全文：
毒品危害防制條例第10條
施用第一級毒品者，處6 月以上 5 年以下有期徒刑。
施用第二級毒品者，處3 年以下有期徒刑。

司法院資訊處製作；財團法人民間司法改革基金會備份。
